【裁判字號】    99,家簡,3
【裁判日期】    991022
【裁判案由】    確認委任關係不存在
【裁判全文】
臺灣屏東地方法院民事判決  99年度家簡字第3號
原      告  丁○○○
            甲○○○
            己○○
            戊○○○
上  一  人
訴訟代理人  丙○○
原  告  兼
上  四  人
共      同
訴訟代理人  辛○○
被      告  庚○○
訴訟代理人  乙○○
上列當事人間請求確認委任關係不存在等事件，本院於民國99年
10月15日言詞辯論終結，判決如下：
    主      文
確認原告與被告間民國九十七年二月二十日成立之委任關係，自
民國九十九年二月四日起不存在。
被告應將門牌屏東縣恆春鎮○○路福東巷15號房屋之納稅義務人
名義由被告庚○○變更為原告丁○○○、甲○○○、己○○、戊
○○○、辛○○、被告庚○○及訴外人陳靜枝。
原告其餘之訴駁回。
訴訟費用由被告負擔百分之七十，餘由原告負擔。
    事實及理由
一、查原告固於民國99年2 月5 日具狀撤回全部訴訟，有撤回起
    訴狀1 份在卷可稽（見第85頁），但因被告已為本案之言詞
    辯論（見第73頁，雖乙○○當時未提出委任狀，然被告已於
    99年9 月9 日當庭提出委任狀1 份，見第130 頁，故其代理
    權之欠缺嗣後已經補正），依民事訴訟法第262 條第1 項但
    書之規定，原告撤回起訴應得被告之同意。惟迄至本件訴訟
    言詞辯論終結前，被告均未對此表示同意，是原告上開撤回
    即不生效力，故本院仍應依法續行審理。
二、按訴狀送達後，原告不得將原訴變更或追加他訴，但請求之
    基礎事實同一或不甚礙被告之防禦及訴訟之終結者，不在此
    限，民事訴訟法第255條第1項第2款、第7款分別定有明文。
    查原告起訴時本聲明撤銷被告單獨取得被繼承人陳明和所有
    門牌屏東縣恆春鎮○○路福東巷15號房屋（下稱系爭房屋）
    所有權全部，系爭房屋應由兩造繼承人各以持份1/7 公同共
    有繼承產權，及請求撤銷被告為系爭房屋臺灣電力公司電錶
    所有人即電費繳款義務人之名義，改以原告辛○○之名義為
    電錶所有人（見第1頁），嗣變更為確認97年2月20日之委任
    關係不存在（下稱系爭委任關係，見第73頁），及被告應將
    系爭房屋之納稅義務人，由被告之名義變更為原告、被告及
    訴外人陳靜枝（見第127 頁）。經核確認之訴部分，因原告
    起訴時已提出該委任書為證（見第5頁），且於99年2月4 日
    言詞辯論時已為聲明之變更，尚無礙被告之防禦及訴訟之終
    結；而變更納稅義務人名義部分，其請求之基礎事實，與起
    訴時之聲明同，亦係關於系爭房屋之所有權歸屬所生之糾紛
    ，爭點有其共同性，且訴訟及證據資料有同一性，基礎事實
    應屬同一。是依前揭規定，原告上開訴之變更，均應准許。
三、次按確認法律關係之訴，非原告有即受確認判決之法律上利
    益者，不得提起之，民事訴訟法第247 條前段定有明文。所
    謂即受確認判決之法律上利益，係指因法律關係之存否不明
    確，致原告在私法上之地位有受侵害之危險，而此項危險得
    以對於被告之確認判決除去之者而言（最高法院42年臺上字
    第1031號判例參照）。本件原告主張系爭委任關係已經撤銷
    而自始無效（見第76、78、169 頁），被告對此則有所爭執
    （見第73、91、169 頁），故兩造間之委任關係是否存在即
    陷於不明確，致原告在法律上之地位不明，且有受侵害之危
    險，是原告提起此部分確認之訴，自有確認之法律上利益，
    合先說明。
四、原告起訴主張：
  (一)緣繼承人即兩造、訴外人陳靜枝之父親陳明和（即被繼承人
    ）於79年11月17日死亡，其所有之系爭房屋依法應由繼承人
    共同繼承為公同共有人，且每人各取得1/7 之產權。被告因
    長年居住臺北，偶而返鄉渡假就在系爭房屋暫宿幾日，97年
    初無意間發現系爭房屋電錶所有人即電費繳款單上之繳款義
    務人名義，已由陳明和變更為訴外人陳東熙。被告乃於97年
    5 月28日召集其他繼承人在高雄市○○○路1 號3 樓召開家
    族會議，以維護共同權利為由，要求同意委任其代表出名爭
    取電錶所有人名義，並代為看管系爭房屋，以免遭外人非法
    侵害。然被告竟乘其他繼承人於委任書簽名蓋章之際，諉稱
    ：「為因應申辦電錶所有人名義變更之需要，須於另張空白
    十行紙上簽名蓋章及寫上住址，以作備用，以便向臺灣電力
    公司辦理名義變更，免得大家在百忙之中，再度集會誠屬不
    易。」云云，原告及訴外人陳靜枝不疑有他乃慨允所求，一
    切照辦。詎被告事後竟指示不知情之土地代書陳坤平將該簽
    名蓋章之空白十行紙左邊騎縫章黏貼紙上，補寫四行字，亦
    即第一行「分割繼承遺產標示」、第二行「一、恆春鎮○○
    里○○路福福巷15號房屋全部」、第三行「右房屋由繼承人
    庚○○取得全部」、第四行「以下空白」，而持至屏東縣政
    府稅務局恆春分局，申辦單獨繼承取得全部房屋產權。而被
    告上開偽造文書行為，業經檢察官提起公訴，現由本院刑事
    庭審理中（99年度訴字第187 號）。
  (二)被告以詐欺手段，意圖侵吞獨占系爭房屋之產權，且逾越原
    告等人之委任授權，侵害原告等人之權益，爰依民法第92條
    等規定撤銷委任授權關係，並依民法繼承、公同共有及所有
    權之法律關係（民法第1138、1141、1147、1148、1151條等
    ）提起本件訴訟等語，並聲明：1.確認97年2 月20日之委任
    關係不存在。2.被告應將系爭房屋之納稅義務人，由被告之
    名義變更為原告、被告及訴外人陳靜枝。
五、被告則以：民事訴訟法第247 條確認法律關係成立或不成立
    之訴，非原告有即受確認，判決之法律上利益者不得提起，
    原告並不能因此而受到確認判決之法律上利益，故其提起確
    認之訴之要件根本欠缺，未能成立。系爭房屋是委任管理授
    權辦理，如有侵佔與詐欺，何不辦理3 筆土地遺產的繼承？
    系爭房屋之管理，其權利與義務是繳稅、整修並向大家報告
    今後要做的方向，是為大家共同的最大利益，一開始就因這
    小小的一件事即紛爭不斷，那將來又如何做大事等語資為抗
    辯，並聲明：原告之訴駁回。
六、原告主張兩造及訴外人陳靜枝之父親陳明和即被繼承人，於
    79年11月17日死亡，其所有之系爭房屋依法應由繼承人共同
    繼承為公同共有人，且每人各取得1/7 之產權。被告因長年
    居住臺北，偶而返鄉渡假就在系爭房屋暫宿幾日，97年初無
    意間發現系爭房屋電錶所有人即電費繳款單上之繳款義務人
    名義，已由陳明和變更為訴外人陳東熙。被告乃於97年5 月
    28日召集其他繼承人在高雄市○○○路1號3樓召開家族會議
    ，以維護共同權利為由，要求同意委任其代表出名爭取電錶
    所有人名義，並代為看管系爭房屋，以免遭外人非法侵害。
    嗣被告持相關文件向屏東縣政府稅務局恆春分局，申辦變更
    系爭房屋之納稅義務人名義為自己等事實，業據提出繼承系
    統表、委任書、戶籍謄本及臺電公司書函等文件為證（見第
    4、5頁、第18至23頁、第79頁），且為被告所不爭執，被告
    並提出原告所不爭之訴外人陳德定戶籍資料、屏東縣政府稅
    務局恆春分局函文各1份及稅籍證明書2份為證（見第65、96
    、97、98頁），是堪信原告上開之主張為真實。至原告主張
    被告乘其他繼承人於委任書簽名蓋章之際，諉稱：「為因應
    申辦電錶所有人名義變更之需要，須於另張空白十行紙上簽
    名蓋章及寫上住址，以作備用，以便向臺灣電力公司辦理名
    義變更，免得大家在百忙之中，再度集會誠屬不易。」云云
    ，原告及訴外人陳靜枝不疑有他乃慨允所求，一切照辦。詎
    被告事後竟指示不知情之土地代書陳坤平將該簽名蓋章之空
    白十行紙左邊騎縫章黏貼紙上，補寫四行字，亦即第一行「
    分割繼承遺產標示」、第二行「一、恆春鎮○○里○○路福
    福巷15號房屋全部」、第三行「右房屋由繼承人庚○○取得
    全部」、第四行「以下空白」，而持至屏東縣政府稅務局恆
    春分局，申辦單獨繼承取得全部房屋產權。被告以詐欺手段
    ，意圖侵吞獨占系爭房屋之產權，原告得依民法第92條之規
    定撤銷委任授權關係，故97年2 月20日成立之委任關係（下
    稱系爭委任關係）自始應為無效等情，則為被告所否認，並
    以前詞置辯。是本件訴訟之主要爭執點厥為：(一)原告得否依
    民法第92條之規定，以受詐欺為由撤銷委任授權之意思表示
    ？系爭委任關係是否自始無效？(二)原告訴請確認系爭委任關
    係不存在，有無理由？(三)原告依繼承、公同共有及所有權等
    法律關係，請求被告將系爭房屋之納稅義務人，由被告之名
    義變更為原告、被告及訴外人陳靜枝，有無理由？茲將本院
    得心證之理由分別敘述如下：
  (一)原告得否依民法第92條之規定，以受詐欺為由撤銷委任授權
    之意思表示？系爭委任關係是否自始無效？
    1.按民法上之詐欺，必詐欺行為人有使他人陷於錯誤之故意
      ，致該他人基於錯誤，而為不利於己之意思表示者，始足
      當之。倘詐欺行為人欠缺主觀之詐欺故意，縱該他人或不
      免為錯誤之意思表示，仍與詐欺之法定要件不侔，無容其
      依民法第92條第1 項規定撤銷意思表示之餘地。又被詐欺
      而為意思表示者，依民法第92條第1 項之規定，表意人固
      得撤銷其意思表示，惟主張被詐欺而為表示之當事人，應
      就此項事實，負舉證之責任（最高法院18年上字第371 號
      、44年臺上字第75號判例及87年臺上字第1195號判決要旨
      均可參照）。
    2.經查，被告於97年初無意間發現系爭房屋電錶所有人即電
      費繳款單上之繳款義務人名義，已由被繼承人陳明和變更
      為訴外人陳東熙，此業經本院認定如前，則兩造與訴外人
      陳靜枝為維護渠等共同之繼承權利，由原告與陳靜枝委任
      被告爭取電錶所有人之名義，並代為看管系爭房屋，以免
      遭外人之非法侵害，此委任行為就動機而言，實屬合理，
      故尚難認被告有詐欺之意圖。雖被告嗣後將系爭房屋之納
      稅義務人名義變更為自己，已生有無逾越受任權限之疑，
      然此究為民事實體紛爭，要難單以此事實反推被告於受任
      之初，即具有詐欺之意圖，而仍應參酌其他客觀之積極證
      據認定之；惟原告迄至言詞辯論終結前仍未就所指之詐欺
      事實進一步舉證證明，以使本院認定被告於受委任時，即
      有故意虛偽不實之行為，導致原告陷於錯誤而為委任之意
      思表示，是原告所負之舉證責任仍有未盡，依前揭實務見
      解，自不能認渠等此部分之主張為可採。從而，原告依民
      法第92條之規定，以受詐欺為由撤銷委任授權之意思表示
      ，洵屬無據，故渠等進而主張系爭委任關係因撤銷意思表
      示而自始無效，亦非有理。
  (二)原告訴請確認系爭委任關係不存在，有無理由？
    按當事人之任何一方，得隨時終止委任契約，民法第549 條
    第1項定有明文。查原告固於98年8月26日簽立「遺產繼承人
    會議協議書」1份（見第78頁），決議條款第1條載明：解除
    對受任人即被告之委任關係等語，惟該解除之意思表示迄至
    99年2月4日始經被告當庭收受（見第77頁），原告並於是日
    當庭對被告為終止委任之意思表示（見第72頁），故堪認原
    告與被告間之系爭委任關係，已於99年2月4日終止，又因終
    止之意思表示，僅能向後發生效力，從而，原告訴請確認兩
    造間之系爭委任關係，自99年2月4日起不存在，為有理由，
    應予准許；逾此部分之請求（即確認系爭委任關係自97年2
    月20日起至前揭終止時止不存在部分），為無理由，應予駁
    回。
  (三)原告依繼承、公同共有及所有權等法律關係，請求被告將系
    爭房屋之納稅義務人，由被告之名義變更為原告、被告及訴
    外人陳靜枝，有無理由？
    1.原告主張系爭房屋為全體繼承人公同共有一節，為被告所
      自認（見第91、127頁），且本院99年度家簡更字第1號分
      割遺產事件，於判決理由中亦認定系爭房屋為陳明和之遺
      產，已據本院依職權調閱該事件卷宗查核屬實，是原告此
      部分之主張應可採信，即足認系爭房屋為兩造與訴外人陳
      靜枝所公同共有。
    2.而如前所述，原告既已終止系爭委任關係，則系爭房屋之
      納稅義務人名義現為被告乙節，已失受任之基礎。且房屋
      稅籍名義雖僅用以認定納稅之主體，尚非私法上實體權利
      之絕對表徵，惟系爭房屋之納稅義務人名義現為被告一事
      ，仍有使人誤認被告為系爭房屋唯一所有人之可能，自屬
      有礙於系爭房屋其他公同共有所有權人權利之行使。從而
      ，原告為自己及其他公同共有人之利益，依繼承、公同共
      有及所有權等法律關係，請求被告將系爭房屋之納稅義務
      人名義，由被告變更為原告、被告及訴外人陳靜枝等7 人
      之名義，即為正當，應予准許（臺灣高等法院93年度上易
      字第21號、94年度上字第294 號、臺灣高等法院臺中分院
      96年度上易字第27號民事判決均可供參）。末查，房屋稅
      條例就房屋稅籍之變更，並無應由當事人雙方協同辦理之
      規定，故原告未一併聲明請求被告應協同辦理等語，於法
      尚屬無違，附此指明。
七、綜上，原告依民事訴訟法第247 條前段之規定，訴請確認兩
    造間之系爭委任關係，自99年2月4日起不存在，為有理由，
    應予准許；逾此部分之請求（即確認系爭委任關係自97年2
    月20日起至前揭終止時止不存在部分），為無理由，應予駁
    回。原告另依繼承、公同共有及所有權等法律關係，請求被
    告將系爭房屋之納稅義務人名義，由被告變更為原告、被告
    及訴外人陳靜枝等7 人之名義，洵屬有據，應予准許。
八、本件雖係就民事訴訟法第427條第1項至第4 項訴訟適用簡易
    程序所為被告敗訴之判決，惟因主文第1項、第2項，性質上
    均不宜宣告假執行，爰不另依職權宣告假執行。
九、本件事證已臻明確，兩造其餘攻擊、防禦方法及舉證，經審
    酌後認對於判決結果皆無影響，茲不一一論述，末此敘明。
十、據上論結，本件原告之訴為一部有理由，一部無理由，依民
    事訴訟法第436條第2項、第79條、第85條第1 項前段，判決
    如主文。
中    華    民    國    99    年    10    月    22    日
                        家事庭  法  官  張以岳
以上正本係照原本作成。
如不服本判決，應於送達後20日內，向本院提出上訴狀並表明上
訴理由，如於本判決宣示後送達前提起上訴者，應於判決送達後
10日內補提上訴理由書（須附繕本）。
中    華    民    國    99    年    10    月    25    日
                                書記官  胡世瑩

司法院資訊處製作；財團法人民間司法改革基金會備份。
